【裁判字號】    98,台上,5103
【裁判日期】    980910
【裁判案由】    違反貪污治罪條例等罪
【裁判全文】
最高法院刑事判決            九十八年度台上字第五一０三號
上  訴  人  台灣高等法院檢察署檢察官
被      告  甲○○
選任辯護人  陳佳瑤律師
            林盛煌律師
被      告  乙○○
上列上訴人因被告等違反貪污治罪條例等罪案件，不服台灣高等
法院中華民國九十八年五月二十六日第二審判決（九十七年度上
訴字第三０四四號，起訴案號：台灣士林地方法院檢察署九十一
年度偵字第九二五八號，九十三年度偵字第八六四二號），提起
上訴，本院判決如下：
    主  文
原判決關於甲○○、乙○○部分撤銷，發回台灣高等法院。
    理  由
本件原判決以公訴意旨略以：被告甲○○為台北市政府警察局交
通警察大隊直屬第三分隊警員，負有道路交通秩序維護、取締違
規及攔檢車輛等職權，為依法令服務於地方自治團體所屬機關，
而具有法定職務權限之公務員；被告乙○○與林進添（已判決無
罪確定）則係台北市交通警察大隊辦理「加強取締砂石、土方車
執行作為」專案稽查重點「過磅取締超重行駛」所委託協助執行
超載車輛過磅之民間地磅業者中華地磅場負責人，為過磅取締超
重公務之行政輔助人。緣民國九十年六月間，台北市交通警察大
隊辦理前開專案時，甲○○、乙○○、林進添均明知取締超載車
輛，需由警員執勤時攔檢車輛至民間地磅業者之地磅場過磅，始
能請領過磅費及敘獎，因認為有機可趁，竟共同意圖為自己不法
之所有與利益，基於捏造不實之車輛攔檢過磅紀錄，以牟取不當
敘獎與不法過磅費，與偽造公文書、公務員明知為不實之事項而
登載於職務上所載公文書並持以行使及明知為不實之事項而使公
務員登載於職務上所掌公文書等之概括犯意，自九十年八月間起
至九十年十一月間止，由乙○○在中華地磅場提供原判決附表二
所示九十年十月九日及同年月二十二日，車主已自行過磅且繳交
過磅費之地磅單三十七張予甲○○蓋章確認；林進添則在濱江地
磅場提供如原判決附表三所示偽造之九十年八月二十五日、三十
日及同年九月六日、十一日、十二日地磅單五張予甲○○蓋章確
認，並分別於中華地磅場及濱江地磅場之稽查超載車輛過磅紀錄
簿上，登載不實之員警攔檢車輛過磅記錄，均偽稱係由甲○○執
行「過磅取締超重行駛」勤務而攔檢原判決附表二、三地磅單所
示車輛至中華地磅場、濱江地磅場過磅，並於台北市交通警察大
隊統計執行成果時，由甲○○持該偽造之地磅單第二、三聯虛報
不實取締超載車輛績效，藉以獲得敘獎，而乙○○、林進添則持
該地磅單及稽查超載車輛過磅紀錄簿向台北市交通警察大隊請領
過磅費，致生損害於台北市交通警察大隊辦理前開專案行政獎勵
及公款核撥之正確性，甲○○獲得嘉獎一次並詐取獎勵金新台幣
（下同）一千二百元（起訴書原載一千二百五十元，檢察官於九
十六年七月十三日於原審當庭更正），乙○○得款九千二百五十
元，林進添得款一千二百五十元，因認被告二人均涉有貪污治罪
條例第五條第一項第二款利用職務上機會詐取財物及刑法第二百
十六條、二百十一條、二百十三條、二百十四條行使偽造公文書
及使公務員登載不實文書等罪嫌。經審理結果，認被告二人此部
分犯罪均屬不能證明，因而維持第一審關於此部分所為諭知甲○
○無罪之判決，駁回檢察官在第二審關於甲○○部分之上訴，並
說明乙○○另有原判決事實欄所示之犯行，經比較行為時及裁判
時法律，適用對其最有利之規定，依牽連犯，從一重論處共同連
續行使偽造公文書罪刑，而上開公訴意旨指其涉犯之各項罪嫌，
與該有罪部分，公訴人認均有連續犯之裁判上一罪關係，爰不另
為無罪之諭知。固非無見。
惟查：法院為發見真實，得依職權調查證據，但於公平正義之維
護或對被告之利益有重大關係之事項，法院應依職權調查之，刑
事訴訟法第一百六十三條第二項定有明文。故法院於當事人主導
之證據調查完畢後，認為事實未臻明白，而卷內復有其他足認為
有助於發現真實並足以影響判決結果之證據存在，且有調查之可
能者，得依職權調查證據；其於公平正義之維護或對被告之利益
有重大關係事項，尤應依職權調查證據，以為認定事實之依據。
甲○○據以申報其執行「過磅取締超重行駛」勤務，取締超載車
輛績效之原判決附表二所示，日期均為九十年十月九日之地磅單
，甲○○於偵查中檢察官訊問時已自承其中日期為九十年十月九
日之過磅單內容並不實在等語（見第九二五八號偵查卷第一九八
頁），而上開附表二編號十二至十六，日期為九十年十月九日之
過磅單五紙，其上所載被取締車輛於中華地磅場過磅時點，均屬
甲○○返回其所屬交通警察大隊之勤餘時段，並非其值勤時間，
又該附表二編號十八，同一日期之過磅單，其過磅時間與當天甲
○○另於公正地磅執行取締超載車輛過磅之時間相距僅五分鐘等
情，俱經原判決認定明確，則甲○○於勤餘時段仍繼予執行勤務
，已事非尋常，且中華地磅場位在台北市○○區○○街，公正地
磅場則設於台北市○○區○○街，有卷附「台北市警察局執行稽
查取締車輛超重委託『民間固定地磅』一覽表」為憑（見同偵查
卷第五十一頁），二者間有相當距離，甲○○殊無可能在短暫五
分鐘內取締超載車輛至上開二地磅場內過磅，足徵甲○○上開地
磅單不實之自白，似與事實並無不符。原判決雖以甲○○前即曾
有利用勤餘時間主動執行取締勤務之情形；其於偵查中為上開自
白，或係因於勤餘時段執行取締，恐無法自圓其說，因而有認罪
之念頭；其於短暫時間內在上開二相距甚遠之處所分別取締超載
車輛過磅，則或因二地磅場之機器時間設定有誤所致云云，因認
上開事證均不足據為不利於甲○○之認定，並據而為被告二人無
罪之諭知。然甲○○前曾於勤餘時間執行職務，與本件其是否亦
於勤餘時間執行取締職務待證事項之認定，似無必然之關聯性；
又本件其若確於勤餘時間執行取締，何來無法自圓其說因而認罪
之可言；至所謂機器設定錯誤一節，原判決並未說明其認定所憑
之依據與得心證之理由，純屬臆測。而上開附表二所示各地磅單
上均載有過磅車輛之車牌號碼，各該車輛究有無於附表二所示之
時間遭甲○○取締，似不難藉由向各該管交通管理單位查詢相關
舉發紀錄，或傳訊相關車輛使用人予以查明，且此攸關甲○○被
訴利用職務機會詐取財物犯行是否成立之認定，自屬存在於卷內
，足以影響判決結果且有調查可能之證據，基於公平正義之維護
，自有詳為探究之必要。乃原審未遑為該必要之調查，徒憑上開
無關聯性及臆測之理由，遽為有利於被告二人之認定，非但證據
調查職責未盡，甚且理由不備。檢察官上訴意旨執以指摘原判決
關於甲○○、乙○○部分不當，即非全屬無稽。按第三審法院應
以第二審判決所確認之事實為判決基礎，刑事訴訟法第三百九十
四條第一項前段定有明文，原判決上述違背法令影響於事實之確
定，本院無可據以為裁判，應認原判決關於甲○○、乙○○部分
有發回更審之原因。至公訴意旨認甲○○另觸犯原判決附表三部
分、乙○○上開有罪部分及被告二人關於附表二之犯行尚牽連觸
犯使公務員登載不實文書部分，因公訴意旨認俱有刑法修正前連
續犯、牽連犯等裁判上一罪關係，基於審判不可分原則，亦均併
予發回。
據上論結，應依刑事訴訟法第三百九十七條、第四百零一條，判
決如主文。
中    華    民    國  九十八  年    九    月    十    日
                      最高法院刑事第四庭
                          審判長法官  張  淳  淙
                                法官  劉  介  民
                                法官  蔡  彩  貞
                                法官  林  俊  益
                                法官  李  錦  樑
      本件正本證明與原本無異
                                      書  記  官
中    華    民    國  九十八  年    九    月   十五   日
                                                Ａ


司法院資訊處製作；財團法人民間司法改革基金會備份。
